【裁判字號】    97,消債更,286
【裁判日期】    970827
【裁判案由】    更生事件
【裁判全文】
臺灣臺北地方法院民事裁定           97年度消債更字第286號
聲  請  人
即債務人    甲○○
代  理  人  謝心味律師
上列當事人聲請消費者債務清理事件，本院裁定如下：
    主  文
更生之聲請駁回。
聲請費用由聲請人負擔。
    理  由
一、按「聲請更生或清算不合程式或不備其他要件者，法院應以
    裁定駁回之，但其情形可以補正者，法院應定期間先命補正
    」，消費者債務清理條例（下稱本條例）第8條定有明文。
    又「債務人與金融機構協商成立者，不得聲請更生或清算。
    但因不可歸責於己之事由，致履行顯有重大困難者，不在此
    限」；「本條例施行前，債務人依金融主管機關協調成立之
    中華民國銀行公會會員辦理消費金融案件無擔保債務協商機
    制與金融機構成立之協商，準用前項之規定」，復為本條例
    第151條第5項、第6項所明定。債務清償方案，乃經當事人
    行使程序選擇權所為之債務清理契約，本應受其拘束。本條
    例雖定有不受拘束之例外事由，然法院在要件解釋上，除應
    基於私法自治之考量外，更應對於債務人新生之債務清理請
    求權與債權人既有之財產權、契約自由權等基本權利間之衝
    突，加以調和，方是正辦。準此，債務清償方案成立後，應
    由債務人按其條件履行，惟其後發生情事變更，在清償期間
    收入或收益不如預期，致該方案履行困難甚或履行不能，固
    有不可歸責於債務人之事由，得依本條例第151條第5項但書
    之規定聲請更生或清算。惟債務人仍應對「發生情事變更之
    原因」、「如何使其不能履行債務清償方案」、「不能履行
    債務清償方案之發生時期及有關情形」，加以說明，並遵照
    法院指示，解明狀內可疑之處，或提供具體、明確之證明資
    料，以協助法院形成是否准予開始更生或清算程序之心證。
    苟債務人僅於狀內泛稱因失業、重大疾病等原因致不能履行
    債務清償方案，且經法院命補正或釋明之後，尚未能為上開
    表明，則非可認債務人得享有本條例賦予之債務清理權利。
二、本件更生聲請之意旨略以：因積欠債務，於民國（下同）95
    年7月與債權金融機構共同協商成立清償方案，約定每月償
    還新臺幣（下同）18,000元，而自95年6月清償至96年10月
    止，因失業而無力負擔，而有不可歸責於己之事由，致履行
    原協商方案顯有重大困難云云。經查：
(一)本件聲請人陳稱其無法履行債務協商方案，而在96年10月毀
    諾，此由卷附97年5月29日之財團法人金融聯合徵信中心之
    債務清理條例前置協商專用債權人清冊，其上關於「目前狀
    態」部分則載：「毀諾」等字樣，核與聲請人所述相符，尚
    可採信。然應進一步判斷本件是否符合本條例第151條第5項
    但書「因不可歸責於己之事由，致履行顯有重大困難」之情
    事，合先敘明。
(三)聲請人謂因失業之故，而無法順利履行債務清償方案等語。
    經查，聲請人之財產及收入狀況說明書關於「聲請前兩年內
    收入之數額、原因及種類」部分，載有「營利所得，宇量科
    技股份有限公司，96年度，349610元」之內容，並有95、96
    年度財政部台灣省北區國稅局之綜合所得稅各類所得資料清
    單可稽，且經本院97年6月18日通知聲請人說明關於「國稅
    局財稅中心之財產清單之上，所示宇量科技股份有限公司之
    『投資』項目發生原因為何？」聲請人僅稱：「…為借給他
    人為所得申報之人頭，並無實際投資，今已要求變更。」再
    經本院於97年8月18日以電話聯繫方式詢問聲請人，亦稱乃
    親戚借名申報年度所得，其餘不願多談云云，則聲請人遭人
    借名申報各該年度所得之情事，進而確無該筆所得乙節，是
    否屬實，因無其他證明文件可供佐資，故其財務資料之確實
    性及可信性，非無可疑。是關於聲請人此部分之表明，使本
    院無法判斷本件不可歸責之原因確為失業所致，難謂其已盡
    協力義務。
(四)其次，本院於該次電話詢問時，問及聲請人之實際住所，其
    稱自「96」年起，因「台北市○○區○○街75號3樓」之家
    庭人口眾多，空間不足，故借住在「台北縣土城市○○路
    411巷（陳報狀誤載為『41』巷）12弄7號5樓」之朋友家中
    云云，卻於97年6月23日之陳報狀，載以是自「91」年起借
    住在朋友家之上址，前後說法即有不一。又，酌以聲請狀之
    當事人欄之住所地為「台北市○○區○○街75號3樓」，但
    卷附戶籍謄本則載戶籍地為「台灣省台北縣新店市○○里○○
    鄰○○路130號」，互核聲請人之父即吳三賢之財政部台灣
    省北部國稅局財產歸屬資料清單，該建物乃聲請人之父所有
    ，復基於設定同一戶籍地址之二人，乃聲請人及其妹吳美儀
    等情，苟聲請人住於新店市之址，應較借住朋友之處，在經
    濟及其他生活關係上，皆單純許多，故在聲請人經濟困難之
    情形下，卻為上開記載、說明，非無疑問。況，縱聲請人確
    實住於土城市之址，亦難認聲請人將每月交通費用500元列
    為必要支出，具有合理性，是聲請人之說明，同難以採信。
三、綜上，本件聲請人除未盡協力義務外，因失業無法履行債務
    清償方案，經本院通知後，仍無法提出其他說明及證明文件
    ，難認依原協商條件繼續履行顯有重大困難，故屬聲請更生
    之要件不備，又無從補正，依首揭意旨，應駁回其更生之聲
    請，爰裁定如主文。
中    華    民    國    97    年    8     月    27    日
              民事第四庭    法      官  吳定亞
上為正本係照原本作成
如不服本裁定，應於裁定送達後10日內，以書狀向本院提出抗告
，並繳納抗告費新臺幣1千元
中    華    民    國    97    年    8     月    27    日
                            書  記  官  高秋芬


司法院資訊處製作；財團法人民間司法改革基金會備份。
